【裁判字號】    88,易,2002
【裁判日期】    890221
【裁判案由】    詐欺
【裁判全文】
臺灣高雄地方法院刑事判決                        八十八年度易字第二二號
    公  訴  人  臺灣高雄地方法院檢察署檢察官
    被      告  甲○○
右列被告因詐欺案件，經檢察官提起公訴（八十八年度偵字第六三九八號），本院判
決如左：
    主    文
甲○○無罪。
    理    由
一、公訴意旨略以：被告甲○○明知自己經濟情況拮据，負債累累，已無資力按月繳
    付乙○○所組民間互助會會款，竟於民國八十六年三月間向乙○○佯稱參加以其
    為會首之民間互助會，每月會款為新臺幣（下同）一萬元，乙○○信以為真，遂
    將被告列為會員之一，詎該會進行至第三會即同年五月間，被告即意圖為自己不
    法之所有，標取會款，乙○○猶不知即將受騙，認被告將按月繳交死會會款，乃
    將收取之會款全數交予被告收訖。嗣被告詐得上開會款後即不知去向，乙○○始
    知受騙，因認被告涉犯刑法第三百三十九條第一項之詐欺取財罪嫌等語。
二、按事實之認定，應憑證據，如未能發現相當證據，或證據不足以證明，自不能以
    推測或擬制之詞，以為裁判基礎。又告訴人之告訴，係以使被告受刑事訴追為目
    的，是其陳述是否與事實相符，仍應調查其他證據以資審認（最高法院四十年臺
    上字第八六號、五十二年臺上字第一三００號分別著有判例可資參照）。又依刑
    事訴訟法第三百零一條第一項規定，不能證明被告犯罪者，應諭知無罪之判決。
三、本件公訴人認被告甲○○涉犯刑法第三百三十九條第一項詐欺取財罪嫌，無非以
    告訴人乙○○之指述、互助會會單影本乙紙、被告簽發用以支付死會會款之本票
    影本二十紙及被告於互助會第三會標取會款後，即拒不履行其繳交會款義務並不
    知去向等，為其論據。然訊據被告固坦承於八十六年三月十五日參加告訴人召募
    之民間互助會，並於第三會即同年五月十五日得標，惟堅決否認詐欺犯行，辯稱
    ：伊得標後，仍繼續繳納會款，直到八十七年五月間發生車禍，修理車子花費約
    二十萬，加上車子係向車行承租，租金付不出來，以致於八十七年七、八月間，
    經濟產生困難，而向他人借款，後來因無錢還款跑路，始未再繼續給付會款。但
    伊於得標時，已主動要求乙○○預扣一萬元會款，且於八十七年五、六月間，曾
    拜託另一會員馮建民代為轉交二萬元會款予乙○○，並非入會之初即有詐騙意圖
    等語。經查：
（一）被告於八十六年三月十五日參加告訴人召募之民間互助會，由被告以其名義參
      加一會，總共二十四會，每期會款一萬元，會期自八十六年三月十五日至八十
      八年二月十五日止，每月十五日開標一次，及被告於第三會以三千五百元得標
      後，即未再繳付會款等情，業據告訴人指述在卷，復有其提出之互助會會單一
      紙及被告簽發用以支付死會會款之本票二十紙附卷可稽，被告雖辯稱其得標後
      ，仍繼續繳納會款至八十七年七、八月間云云，惟查本件互助會，倘會員得標
      ，須簽發本票予會首，會首再於會員每次繳納死會會款時，將本票返還會員，
      及被告當初得標時簽發予告訴人之二十紙本票，仍在告訴人持有中等情，業據
      告訴人指述甚詳，並為被告所不否認，準此，被告所簽發之二十紙本票，既仍
      在告訴人持有中，被告復自承其未能提出證據證明其得標後，仍繼續繳納會款
      至八十七年七、八月間一事，則被告辯稱其得標後，仍繼續繳納會款至八十七
      年七、八月間云云，顯難採信。
（二）惟被告於第三會得標時，本應收取會款十五萬六千五百元，惟因被告主動要求
      告訴人預先扣除第四會會款一萬元，致實際僅得十四萬六千五百元等情，已據
      被告供承在卷，並與告訴人所述相符，則被告於得標時，顯已提前繳納第四會
      會款，按諸常理，倘被告果真欲藉標會之手段詐取會款，豈有於得標後，甘願
      放棄第四會會款，而主動要求告訴人自行扣除一萬元之理；又被告於第三會得
      標後，雖自第五會起即未付款（第四會已預先扣除），惟被告仍於八十七年五
      、六月間，拜託當時得標之另一會員馮建民，自其得標款中代被告償付告訴人
      會款二萬元，惟因告訴人認二萬元尚不足償付被告所積欠全部會款，而拒絕自
      馮建民得標會款中自行扣除該筆款項等情，亦為被告供承在卷，並經告訴人陳
      述無訛，準此，果被告真有詐騙告訴人之意圖，焉有於得標後一年之久，再委
      請得標會員馮建民代償會款二萬元之理。是被告辯稱其因得標後，經濟上發上
      生困難，始無力付款，並非於標會之初，即蓄意詐騙告訴人等語，尚非無稽。
（三）又被告入會之初，係以駕駛計程車載客為業，並非毫無收入，此業據被告陳明
      在卷，核與告訴人於本院審理時供稱：「我們同在車行開計程車，他聽說我要
      起會，主動來找我希望參加．．．」（參見本院八十八年七月二十三日訊問筆
      錄）等語相符，足認被告非於無資力情況下入會甚明；且告訴人自承被告於標
      得會款後，仍持續以駕駛計程車載客為業達三、四個月之久，其間伊並曾親眼
      看見被告交付車租予車行，及伊於八十六年六月間，尚借款二萬元予被告償還
      車款，暨伊知悉被告住處，惟因認此事與被告家人無關，而不願至被告家中追
      討會款等語以觀（參見本院八十八年十一月二十四日及十二月二十四日審判筆
      錄），足認被告於得標後，並未立即遷移住居所，逃逸無蹤，告訴人仍能與被
      告有所聯絡，則被告辯稱其無假借入會得標詐取會款之不法意圖等語，洵非子
      虛。
四、綜上所述，被告於第三會得標後，既主動要求告訴人預扣第四會會款，且於得標
    一年之後，復主動委託得標會員馮建民自其得標會款中，代償會款二萬元予告訴
    人；得標時，又係以駕駛計程車載客為業，非無收入，得標後，又繼續駕駛計程
    車，而無立即遷移住居所，去向不明，避不見面情形，則其無假藉得標詐取會款
    之意圖，要屬無疑。此外，復查無其他積極之證據，足資證明被告有詐欺取財犯
    行，是本件應純屬民事糾葛，尚與刑法第三百三十九條第一項之詐欺取財罪有間
    ，既不能證明被告犯罪，爰依前揭規定，諭知無罪之判決。
五、被告經合法傳喚無正當理由不到庭，本院認應諭知無罪之案件，故不待其到庭陳
    述，逕行判決。
據上論斷，應依刑事訴訟法第三百零一條第一項、第三百零六條，判決如主文。
本案經檢察官邱克斌到庭執行職務
中    華    民    國    八十九    年      二      月        二十一      日
                                  臺灣高雄地方法院刑事第七庭
                                     法  官  李  璧  君
右正本證明與原本無異。
如不服本判決，應於判決送達後十日內，向本院提出上訴狀。
                                     書記官  柯  文  欽
中    華    民    國   八十九     年      二      月        二十三      日


司法院資訊處製作；財團法人民間司法改革基金會備份。
